【裁判字號】    92,台上,6610
【裁判日期】    921127
【裁判案由】    常業詐欺
【裁判全文】
最高法院刑事判決                              九十二年度台上字第六六一０號
    上  訴  人  甲 ○ ○
                乙 ○ ○
    右  一  人
    選任辯護人  陳 里 己律師
                蔡 淑 媛律師
                歐陽志宏律師
右上訴人等因常業詐欺案件，不服台灣高等法院高雄分院中華民國九十年六月七日第
二審更審判決（八十九年度上更(一)字第四二五號，起訴案號：台灣高雄地方法院檢察
署八十五年度偵字第二三四五三、二三七八一、二七五０二、二八一０七、三０一三
二、三０一四０號），提起上訴，本院判決如左：
    主  文
原判決撤銷，發回台灣高等法院高雄分院。
    理  由
本件原判決認定上訴人甲○○係設在高雄市○○○路三五七號十一樓之一均霖股份有
限公司（下稱均霖公司）、高雄市○○○路三五五號十一樓之一燁霖有限公司（下稱
燁霖公司）之名義負責人兼實際經營負責人，及高雄市○○○路二０六號十七樓之三
川霖有限公司（下稱川霖公司）之實際經營負責人；其明知均霖公司、燁霖公司及川
霖公司登記之營業項目並無招攬健康檢查之業務，仍分別於民國八十二年間及八十四
年五月二十日代表燁霖公司與高雄市三民區○○○路五０五號全民醫院負責人邱永豐
簽立書面協約，於八十四年十一月一日代表均霖公司與高雄市○○區○○路二十九號
高英聯合診所負責人盧國城訂立書面協約，於八十五年與具有違反公司營業登記範圍
以外業務犯意聯絡之，設在高雄市○○區○○路二十九號三樓之一高英健康事業股份
有限公司（以下簡稱高英公司）負責人蘇春茂（已判決確定），共同簽立書面協約；
又於八十五年八月間與高雄市○○○路二十八號佑康聯合診所負責人黃宗正簽立之書
面協約（簽約日期詳如原判決附表三），由上開公司負責仲介招攬民眾至該等診所、
醫院做全身健康檢查，其招攬地區遍及高雄縣、高雄市、台南縣、台南市、嘉義縣、
嘉義市、臺東縣、花蓮縣、屏東縣、澎湖縣、金門等地；擅自經營公司登記範圍以外
之招攬健康檢查業務。上訴人乙○○自八十五年一月間起至同年九月底止，受川霖公
司僱用，從事招攬民眾赴上開診所、醫院參加全身健康檢查之外勤人員；另曾金祝及
孫盼盼分別係川霖公司之副總經理、代副理，吳淑苑係均霖公司之內勤主任，李世良
、陳幸妙、張靜琳、王逸夫、陳泰名、汪芸薇、陳酈貞（以上十人均已判決確定）、
張曉曦（另行審結）等人則分別係均霖、燁霖、川霖公司僱用招攬民眾赴上開診所、
醫院參加全身健康檢查之內勤公關及外勤業務人員（其等任職之公司、職稱、職務、
起訖期間各項，均詳如原判決附表二），其等及乙○○各自如原判決附表二所示八十
二年間，或自八十四年、八十五年間任職時起，至八十五年九、十月間止，與甲○○
共同意圖為自己不法之所有或意圖為自己不法取得薪資、業績獎金，並基於以詐欺為
常業之犯意，於任職期間招攬民眾參加健康檢查之方式，係先由川霖公司之副總經理
曾金祝、代副理孫盼盼負責公司內外勤人員之組訓，傳授招攬伎倆及話術，教導指示
內外勤人員如何構詞、穿著，以獲取民眾信賴，嗣由內勤公關人員自電話簿尋找特定
對象後，打電話向民眾誆稱係健保局人員、或稱係經健保局區域性抽查，已獲得免費
健康檢查之優惠、或稱係健保局委託高英診所免費做健康檢查、或稱為配合國軍八０
二醫院建教合作，從事慢性病疾病統計調查等多樣話術，再由公司之外勤業務人員，
以每組二至三人及男女合組之方式，持內勤人員記載客戶資料之公司服務派單赴選定
之民眾住處，有時由女性外勤人員穿著白色護士服，男性穿著醫師服，或冒稱係高英
診所之護士、醫檢師，或配掛國軍八０二醫院建教合作之服務識別證，冒稱係國軍八
０二醫院之護士，或冒稱係全民醫院醫療巡迴宣導人員，或冒稱係慢性病防治基金會
要求從事巡迴宣導等虛詞，並向受訪民眾騙稱每鄉鎮抽樣一百戶，每一百戶僅抽中該
受訪之民眾一戶，若接受健檢，每人可獲慢性病基金會或均霖基金會補助新台幣（下
同）五千元或七千元，僅需先行繳付掛號費四千元，另於接受健檢時，再繳付醫院檢
查費四千元即可，機會難逢云云，並由外勤人員對受訪民眾實施血壓測量及尿液檢驗
後，向受檢人陳稱身體狀況欠佳或很差，或尿酸不正常，或患有腎臟病等疾病，亟需
全身健檢云云，藉此博取受檢人之信賴，使受檢人誤認其等之身分，及誤信其等所招
攬之健檢業務確有補助款，具有政府機關善意介入之性質，及利用受檢人之僥倖、惶
恐心理，使之應允招攬，致受檢人陷於錯誤而同意參加健檢，並當場預繳擬報名參加
健檢者每人四千元之掛號費用，該項掛號費四千元除全數由上開招攬公司取得外，受
檢人受檢時另應繳付醫院之檢查費四千元，醫院收取後，則由醫院支付四百元或七百
元之傭金與招攬公司，其等以該騙術手法，招攬民眾參加健檢之人數近萬人，平均每
月招攬健檢收入約一百五十萬元，總計約四千餘萬元，（其中向受檢民眾袁惠花、胡
義路、洪德明、力榮林、鄭清竣、溫晁君等人收取之健檢掛號費金額，均詳如原判決
附表四），迄八十五年十月四日，經法務部調查局高雄市調查處人員持檢察官簽發之
搜索票查獲。並扣得川霖及燁霖公司所有如原判決附表五、六所示之物品等情。因而
撤銷第一審關於上訴人等部分之判決，改判論處上訴人等共同常業詐欺（乙○○累犯
）罪刑，固非無見。
惟查：(一)、有罪之判決書，須將法院依職權認定之犯罪事實，詳記於事實欄，然後於
理由內逐一說明其憑以認定之證據，使事實與理由兩相一致，始為適法；倘若事實欄
之記載先後兩歧，或理由說明與事實記載不相符合，或理由說明互生齟齬，均屬判決
理由矛盾，其判決當然為違背法令。原判決事實欄先記載上訴人甲○○與乙○○等人
，共同意圖為自己不法取得薪資、業績獎金等之常業詐欺犯意，而向被害人詐取參加
健檢之掛號費每人四千元等情，後又記載上訴人等詐得之上開掛號費全數由川霖公司
等三公司取得等情。究竟上訴人等係意圖自己或意圖第三人（指川霖等公司）之不法
所有，而為常業詐欺犯行，原判決事實欄之記載前後不一，顯有判決理由矛盾之違法
。(二)、原判決事實欄記載均霖公司、燁霖公司及川霖公司均經營公司登記範圍以外之
招攬健康檢查業務，惟事實欄僅記載甲○○代表燁霖公司及均霖公司與醫院、診所簽
定仲介招攬健康檢查之書面契約，並未記載川霖公司有與何家醫院簽立上述契約，其
事實欄之記載前後已有不符。又原判決理由欄貳之(二)說明甲○○係以川霖公司及燁霖
公司之名義詐騙招攬健檢收入共約四千餘萬元，與事實欄所載係以燁霖公司及均霖公
司名義招攬仲介健檢之事實，亦不盡相同，均有未合。(三)、原判決理由欄說明上訴人
乙○○共同詐欺所得金額為一千六百十六萬零一百元，但事實欄並無此記載，致其理
由之說明失其依據，顯有可議。(四)、原審認定乙○○自八十五年一月間起至同年九月
底止，受川霖公司僱用。惟乙○○於原審辯稱：其係於八十四年十一月底進入均霖公
司，試用三個月後為正式職員，再做二個月，於八十五年四月初才調至川霖公司，薪
水每月二萬五千元係向均霖公司領取等語（見原審卷第五十九、六十頁），究竟實情
如何？乙○○所辯為何不可採？原審未予審認、說明，自有調查未盡及判決理由欠備
之疏誤。上訴意旨指摘原判決違背法令，尚非全無理由，應認仍有發回更審之原因。
又原判決理由欄壹之二不另為無罪諭知部分，基於審判不可分原則，應併予發回。原
公司法第十五條第一項、第三項之刑罰規定，已於九十年十一月十二日修正刪除，案
經發回，應注意及之，併此敘明。
據上論結，應依刑事訴訟法第三百九十七條、第四百零一條，判決如主文。
中      華      民      國    九十二    年     十一     月    二十七    日
                              最高法院刑事第十二庭
                                  審判長法官  陳  正  庸
                                        法官  賴  忠  星
                                        法官  王  居  財
                                        法官  張  清  埤
                                        法官  林  開  任
      右正本證明與原本無異
                                              書  記  官
中      華      民      國    九十二    年     十二     月      三      日
                                                                        Ｔ


司法院資訊處製作；財團法人民間司法改革基金會備份。
